【裁判字號】    94,上易,715
【裁判日期】    950822
【裁判案由】    侵權行為損害賠償
【裁判全文】
臺灣高等法院民事判決                 94年度上易字第715號
上  訴  人  丁○○
訴訟代理人  廖學興律師
複代理人    李開台律師
被上訴人    甲○○
上列當事人間侵權行為損害賠償事件，上訴人對於中華民國94年
7月12日臺灣宜蘭地方法院94年度訴字第6號第一審判決提起上訴
，經本院於95年8月8日言詞辯論終結，判決如下：
    主    文
原判決關於駁回上訴人後開第2項之訴部分，及訴訟費用之裁判
廢棄。
被上訴人應給付上訴人新臺幣伍拾萬元，及自民國94年1月18日
起至清償日止，按週年利率5%計算之利息。
其餘上訴駁回。
第一、二審訴訟費用，由被上訴人負擔2分之1，餘由上訴人負擔
。
    事    實
甲、上訴人方面：
壹、聲明：
一原判決廢棄。
二被上訴人應給付上訴人新臺幣（下同）1,000,000元整及自起
  訴繕本送達翌日即民國94年1月18日起至清償日止按週年利率
  5% 計算之利息。
三第一、二審訴訟費用由被上訴人負擔。
貳、陳述：除與原判決記載相同者，茲引用之外，補稱：
一宜蘭縣員山鄉農會（下稱員山鄉農會）舉辦選聘人員聯誼餐會
  ，已行之有年，被上訴人及監事乙○○、丙○○亦曾參與，被
  上訴人明知此事，竟以未出席93年6、7月之聯誼餐會為由，誣
  指伊綁樁宴客。又前述聯誼餐會重在聯誼，而非開會，故無書
  面資料，且所有選聘任人員均邀宴，並無綁樁之事。
二伊用心經營農會事務，績效名列前茅。雖於89至93年間因公出
  國，純粹是員山鄉農會選聘任人員出國報公帳，計11次，全係
  應公務之需出國，其中7次係隨被上訴人同行，被上訴人知之
  甚稔，竟於農會理監事將於94年2、3月間改選之際，捏詞伊「
  以公款報銷私人出國費用」，自屬侵害伊名譽。
三員山鄉農會因公出國並無書面審查資料，亦無出國公差報告。
  且請假逾三天須請假之規定，係指事假而言，不包括公假、公
  差等。另口頭向理事長請假部分是指私人出國而言。
四員山鄉農會依93年11月30日修正前之「農會人事管理辦法」第
  22 條第1項、2項規定，訂定「宜蘭縣員山鄉農會員工績效考
  核辦法」，此辦法經伊核定後報請主管機關即宜蘭縣政府准予
  備查，伊依該辦法核發獎金，自屬有據。
五93年度伊經全體理事決議考核為97分，又伊考核成績雖高達97
  分，惟伊所領取之績效獎金，僅係全農會第5，而非第1，自無
  圖利自己之情事。又依員山鄉農會93年績效累計表可知，伊並
  無事先保留500,000元績效獎金後，剩下才分給員工之情事，
  皆可證明被上訴人所言皆屬污衊之詞，顯具惡意甚明。
六被上訴人身為理事長，就上開農會業務種種，必然知情，且其
  自90年擔任理事長起，每逢監事會開會均列席，有員山鄉農會
  90年10月8、9日第14屆第4次及92年1月13、14日第14屆第9次
  監事會會議記錄及被上訴人之簽名可稽，足認被上訴人陳稱對
  所謂績效獎金之發放於93年10月間才知曉乙事，自非可採。
七被上訴人指稱伊「上訴人私自將獎金保留給自己後，剩下方分
  給員工」、「綁樁腳宴請農會代表」與「使用公費出國」云云
  ，皆係被上訴人基於職權應知悉者，顯係惡意指摘，已如前述
  ，且上開議題於員山鄉農會93年10月14日及15日兩天之第14屆
  第16次監事會即已通過，報請宜蘭縣政府備查，並經宜蘭縣政
  府93年12月28日以府農輔字第0930132842號函准予備查在案，
  且「經員山鄉農會稽核人員稽核是項開支項目自係於金融部門
  業務費用其他費用項目下支付，並無不法情事」提報93年11
  月24日之員山鄉農會第14屆理事會第23次會議在案，被上訴人
  明知上情，仍不實指控，更顯其故意誹謗伊名譽之意圖甚明。
八被上訴人於93年11月25日向中國時報記者指出：「『監事會』
  查出上訴人涉嫌綁樁腳宴請農會代表，使用公費出國，年終獎
  金自己先保留，剩下才分給員工等不當得利，移送理事會審查
  」，惟經詳閱93年監事會會議紀錄，均未有所記載，亦可知其
  所言毫無依據，係刻意誹謗伊之名譽。
、證據：除援用原審提出者外，補提農會舉辦例行性選聘人員
    聯誼餐會時間表、90-93年各次代表聯誼會統計表、付款單
    及收據、農會提撥用人費用統計表、上訴人經理事會評定之
    考績表、員山鄉農會績優證明、上訴人因公出國研習進修觀
    摩日期表、員山鄉農會員工績效考核辦法、宜蘭縣政府92年
    8 月27日農輔字第0920101417號函、92年度績效獎金印領清
    冊、自動轉帳登錄單、績效累計表、員山鄉農會93年度監事
    會議紀錄簿為證。
乙、被上訴人方面：
壹、聲明：駁回上訴。
貳、陳述：除與原判決記載相同者，茲引用之外，補稱：
一伊原係員山鄉農會之理事長，並為理事會召集人，而依農會法
  第25條第3項規定，總幹事職務之聘任、解任權限在理事會，
  又總幹事應秉承理事會之決議執行業務向理事會負責，同法第
  31條（書狀誤繕為第27條第1款）亦規定甚明。伊身為監督單
  位之理事長身份，對於有事實存在且不合情理之處，有權要求
  總幹事即上訴人說明原委。
二93年10月15日監事會第16次定期會已對上訴人在6月底所開支
  之4張便餐收據報銷乙案，提出要求改善，未見成效，且時有
  農會員工常對伊抱怨92年度員工績效獎金發放不公平，高低差
  距太大，又無核發之辦法與依據，專憑上訴人即農會總幹事一
  人好惡給予，並向伊查詢有無看過全部員工績效獎金之明細表
  ，伊乃多次向上訴人查詢此事，上訴人均置之不理，顧左右而
  言他，不得已，伊於93年11月25日召開理事會之際，提出92
  年度員工績效獎金發放之情形，上訴人拒絕答覆，且目空無人
  離開理事會，使理事會無法得到合理答案，故該次理事會不歡
  而散，而形成紛亂之場面。斯時，有宜蘭有線電視及報社媒體
  記者到員山鄉農會採訪，問及會中原委，要求伊給予說明。伊
  身為理事長亦為職責所在，僅就員山鄉農會多時傳聞弊案給予
  說明，全係事實，也是合理懷疑之問題。
三翌日，平面媒體報導均源之於此，上訴人對有權監督之理事會
  拒不答覆，竟採對簿公堂一途。伊合理懷疑並無侵權可言，純
  為職務上發言監督之分內言論。至於事後法院審理期間，上訴
  人提出員工績效獎金核發明細表，確實上訴人支領469,902元
  （扣稅後實領金額），伊並未虛構事實，而此次獎金之核發，
  並未經過任何法定程序，也未經過理事會或理事長的審核，僅
  憑上訴人自己之意思核發，全然無法律之依據，實屬違法之行
  為。
四有關93年6月29日上訴人一天開出三張開支請示單之問題，員
  山鄉農會歷年來如有聚餐，均事先以請柬通知選聘任人員為正
  常程序，而本案既無請柬，亦無書信電話通知，僅特定人員參
  加，況且93年7月4日為星期日，此與常規不符，伊之質疑，實
  為監督單位之職責，絕無損害上訴人之名譽。
五農會選聘人員使用公費出國，依規定4年僅有2次，一次補助20
  ,000 元，另外全縣有關養生奶及超市部分，代表農會1年1次
  ，上訴人在92、93年出國10次，已超過上開次數之限制，且上
  訴人每次出國均在3天以上，回國迄今未見有任何書面報告或
  心得分享供員山鄉農會做為參考之資料，以利業務推廣。又上
  訴人出國期間，從未依農會人事管理辦法辦理請假手續，應屬
  曠職，伊提出質疑全係事實之陳述，並無添油加醋之言論。
六93年10月15日監事會第16次定期會議紀錄雖僅記載監事質疑宴
  客開支核銷的問題，惟當時監事亦曾提到有關上訴人年終獎金
  及出國報公帳的問題，僅會議紀錄未記載而己。
、證據：除援用原審提出者外，補提員山鄉農會第14屆理事會
    第22次定期會議紀錄及議案、93年選聘人員聯誼餐會請柬、
    員山鄉農會94年第14屆第17次定期監事會議紀錄，並聲請傳
    訊戊○○、乙○○、丙○○為證。
丙、本院依職權調取兩造91至93年度之財產所得歸戶資料。
    理    由
一按不變更訴訟標的，而補充或更正事實上或法律上之陳述者，
  非為訴之變更或追加，民事訴訟法第256條定有明文。本件上
  訴人於原審主張被上訴人有故意損害其名譽之侵權行為，請求
  被上訴人負損害賠償責任，而陳述被上訴人曾於(一)93年11月25
  日晚間9點在宜蘭有線電視台新聞報導節目中向記者表示：上
  訴人身為員山鄉農會總幹事，自93年6月至7月間，在4個地方
  私人請人吃飯，都向農會報公帳，申請款項，這對農會來講是
  一種損失，懷疑有侵占公款及偽造文書疑問等語，及(二)同日向
  中國時報記者表示：監事會查出上訴人涉嫌綁樁腳宴請農會代
  表、使用公費出國、年終獎金自己先保留，剩下才分給員工等
  語，並刊載於翌日中國時報地方版新聞。嗣上訴後，於本院僅
  就上述(二)之事實而為主張，因其請求侵權行為損害賠償之訴訟
  標的並未變更，核屬更正事實上之陳述，而非訴之變更，合先
  敘明。
二上訴人主張：伊乃員山鄉農會總幹事，被上訴人為該會理事長
  ，被上訴人曾於93年11月25日向中國時報記者表示：「監事會
  查出上訴人涉嫌綁樁腳宴請農會代表、使用公費出國、年終獎
  金自己先保留，剩下才分給員工」等語，上述內容經刊登於93
  年11月26日中國時報地方版，因被上訴人上開陳述與事實不符
  ，且依社會通念顯然足以造成伊名譽評價低落，已侵害伊名譽
  ，伊自得請求非財產上之損害等情，爰依民法第195條及184條
  之規定，求為命被上訴人賠償1,000,000元及法定遲延利息之
  判決。
三被上訴人則以：伊身為上訴人監督單位之理事長身份，對於有
  事實存在且不合情理之處，有權要求上訴人說明原委，而93年
  10月15日監事會第16次定期會已對上訴人在6月底開支之4張便
  餐收據報銷乙案，提出要求改善，未見成效，且時有農會員工
  常對伊抱怨92年度員工績效獎金發放不公平，高低差距太大，
  又無核發之辦法與依據，專憑上訴人一己之好惡給予，伊乃多
  次向上訴人查詢此事，上訴人均置之不理，顧左右而言他，不
  得已，伊於93年11月25日召開理事會之際，提出92年度員工績
  效獎金發放之情形，上訴人拒絕答覆，且目空無人離開理事會
  ，使理事會無法得到合理答案，故該次理事會不歡而散，而形
  成紛亂之場面。斯時，有宜蘭有線電視及報社媒體記者到員山
  鄉農會採訪，問及會中原委，要求伊給予說明。伊身為理事長
  亦為職責所在，僅就員山鄉農會傳聞多時之弊案給予說明，全
  係事實，亦是合理懷疑，又農會選聘人員使用公費出國，依規
  定4年僅有2次，一次補助20,000元，另外全縣有關養生奶及超
  市部分，代表農會1年1次，上訴人在92、93年出國10次，已超
  過上開次數之限制，且每次出國均在3天以上，回國迄今未見
  有任何書面報告或心得分享供員山鄉農會做為參考之資料，以
  利業務推廣，再者，上訴人出國期間，從未依農會人事管理辦
  法辦理請假手續，應屬曠職，伊提出置疑全係事實之陳述，並
  無故意損害上訴人之名譽等語，資以抗辯。
四兩造不爭之事實
(一)上訴人係員山鄉農會總幹事，被上訴人則於89年至93年間擔任
  員山鄉農會理事長。
(二)員山鄉農會於93年6、7月間分區宴請農會會員代表（即選任人
  員）聯誼餐敘，但在93年以前未曾舉辦農會會員代表分區聯誼
  餐敘（兩造不爭，原法院卷14頁、本院卷138頁）。
(三)員山鄉農會會務股長林文雄就上開分區聯誼會餐乙事，於93年
  6月29日簽擬3筆選聘任人員業務餐敘開支（金額分別為15,300
  、14,500、13,845元）報經上訴人核准後，於93年7月2、5、
  15日先後持由第三人93年6月30日、93年6月（僅記載年月）、
  93年7月4日開立同金額之統一發票或免用統一發票收據辦理付
  款（開支請示單、付款單，原法院卷36-38）。
(四)員山鄉農會第14屆監事會於93年10月14、15日召開第16次定期
  會議，會中通過建議及改進意見：「六月底金融部分一次開支
  四張請示單，是前所預定開支，為何理事長不知，部分監事也
  無參加，部分選任人員也未接受通知，以致無法參加。況且，
  七月四日那一張收據為星期日，為何在懷登園小吃部用餐一三
  、八四五元，該張收據有侵佔公款之意，是否妥當。」，該次
  會議紀錄經送主管機關宜蘭縣政府備查，宜蘭縣政府函覆員山
  鄉農會：「‥其中建議及改進意見：有關金融部份其開支項目
  監事會有所疑義案，請貴會確實依據預算開支項目辦理。若有
  不符，針對有疑義之相關開支項目辦理，請飭內部稽核人員進
  行查核並予妥適處理，‥。」（監事會第16次定期會議紀錄、
  宜蘭縣政府93年10月28日府農輔字第0930132842號函、93年度
  監事會議紀錄簿，原法院卷28、29頁、本院卷265-275頁）。
(五)被上訴人於93年11月25日對中國時報記者陳述：監事會查出，
  上訴人涉嫌綁樁腳宴請農會代表、使用公費出國、年終獎金自
  己先保留，剩下才分給員工等不當得利，移送理事會審查，部
  分理事私自開會，就是為避開審議監事會的提案等語，並刊登
  於翌（26）日中國時報地方版（中國時報剪報、兩造不爭，原
  法院卷6、14頁）。
(六)員山鄉農會第14屆監事會於94年1月27、28日召開第17次定期
  會議，會中監事丙○○、乙○○提出建議及改進意見：「(一)九
  十三年六月二十九日及七月四日三張便餐，報銷問題程序不合
  應屬不法，因為當時並未召開任何會議，尤其七月四日為星期
  日，本會無緊急事故，不可能開會，依法不合應予（按紀錄誤
  繕為于）收回，並送司法單位查明。(二)農會出國辦法明文規定
  ，每屆次選聘任人員公費出國一次，為何總幹事多次以公費出
  國浪費公款，不合法部份應追訴並收回。(三)獎金發放係依考核
  辦法慰勞員工辛勞而設，並非總幹事以個人權責分配不當，應
  速追討以求公允。(四)總幹事出國從未經理事長請假批示，以出
  差為由部份視為不法，函請上級主管依法究辦。」，惟該次會
  議主席即常務監事戊○○表示：「以上所述已在第十四屆第十
  六次監事會監查在案，且經縣府核備，一切合法。以上四點係
  兩位監事個人表述，與事實不符，本人持反對立場。」（監事
  會第17次定期會議紀錄，原法院卷218頁）。
(七)員山鄉農會監事會93年召開之4次定期會議並無關於質疑上訴
  人使用公費出國及年終獎金自己先保留，剩餘才分給員工等不
  當得利之紀錄（被上訴人不爭、93年監事會議紀錄簿，本院卷
  248、265-275頁）。
(八)上訴人於89年至93年間公費出國計11次，其中除與被上訴人同
  行之90年度全縣理事長、常務監事、總幹事大陸地區農業考察
  ，90、91年度理監事出國考察（養生奶業務），91年度選任人
  員出國考察隨團服務，91至93年度員工自強活動共計7次外，
  尚有89年選聘任人員出國考察、91年選任人員出國考察、93年
  選聘任人員出國考察隨團服務、93年選聘任人員自強活動隨團
  服務（出國旅費報銷明細表、印領清冊、收據、出國考察計畫
  、宜蘭縣農會90年7月5日函、員山鄉農會會員代表大會會議紀
  錄、理事會會議紀錄、開支請示單，原法院卷108-172頁）。
(九)員山鄉農會於92年8月18日依農會人事管理辦法制訂員工績效
  考核辦法，由總幹事核定並報請宜蘭縣政府核備後實施，宜蘭
  縣政府於92年8月27日函覆准予備查。員山鄉農會於93年3月25
  日發放92年度績效獎金（即被上訴人向記者指述之年終獎金）
  ，支給金額超過500,000元者有4人，上訴人部分為499,902元
  ，扣稅後實領469,902元，同日以自動轉帳方式撥入上訴人在
  員山鄉農會信用部帳戶內（交易明細表、報請縣政府備查函稿
  、員工績效考核辦法、宜蘭縣政府92年8月27日農輔字第
  0920101417號函、92年度績效獎金印領清冊、自動轉帳資料登
  錄單，原法院卷58，本院卷77-95頁）。
(十)上訴人於93年1月12日經員山鄉農會第14屆理事會第18次會議
  決議92年度考核為97分（理事會議執行情形報告，本院卷20頁
  ）。
(十一)員山鄉農會第14屆理事會第22次定期會議（93年9月23日召開
  ），其中提出建議事項：建請總幹事考核獎金（即績效獎金）
  發放要透明、公開、公平；員工獎懲要公正、公平（本院卷
  69-70頁）。
四本件爭點及本院判斷
  上訴人主張：被上訴人向中國時報記者指陳監事會已查出伊涉
  嫌綁樁腳宴請農會代表、使用公費出國及年終獎金自己先保留
  等不當得利之事實，均不實在，已侵害伊之名譽，經該報於93
  年11月26日刊登於地方版等情，提出中國時報93年11月26日剪
  報及員山鄉農會93年度監事會紀錄簿等為證，而被上訴人固對
  於上開中國時報剪報所刊登內容確為其所述乙節不爭，惟否認
  有故意妨害上訴人之名譽，並以：伊係本於上訴人之監督單位
  身分，提出合理之質疑，且為事實之陳述，而監事會亦曾提出
  質疑，僅未記載於紀錄內等語置辯。因此，兩造爭執者為：(一)
  於被上訴人向中國時報記者陳述上開言論前，員山鄉農會監事
  會有無已質疑上訴人涉嫌上揭不當得利情事？(二)就監事會曾提
  出質疑部分，被上訴人之陳述有無明知不實之情形？(三)就監事
  會未質疑部分，被上訴人就其所述言論應負妨害名譽之侵權行
  為損害賠償責任？茲論述如下：
(一)在被上訴人向中國時報記者陳述前，員山鄉農會監事會有無質
  疑上訴人涉嫌如被上訴人所述之不當得利情事？
1.查，被上訴人對於員山鄉農會監事會93年度會議中曾於第16次
  定期會議中通過建議及改進意見：「六月底金融部分一次開支
  四張請示單，是前所預定開支，為何理事長不知，部分監事也
  無參加，部分選任人員也未接受通知，以致無法參加。況且，
  七月四日那一張收據為星期日，‥‥，該張收據有侵佔公款之
  意，是否妥當。」，並無關於質疑上訴人使用公費出國及年終
  獎金自己先保留，剩餘才分給員工等不當得利之紀錄之事實並
  不爭執（如上述不爭執事實(四)、(七)），並有員山鄉農會93年度
  監事會議紀錄簿在卷可憑。雖被上訴人辯稱：關於上訴人使用
  公費出國及年終獎金（績效獎金）不當得利部分，監事會亦曾
  提出質疑，僅會議紀錄未記載云云，而證人即當時擔任員山鄉
  農會監事之乙○○、丙○○亦到庭證稱：伊等開會時有口頭就
  上訴人出國次數及年終獎金發放標準提出質疑等語（見本院卷
  287、288頁）；然依農會法第36條規定，監事會係為合議制組
  織，相關決議除法律另有特別規定外，採多數決，縱令個別監
  事曾就公費出國及年終獎金口頭質詢上訴人，亦係監事個人意
  見，倘未經監事會全體之決議，自難謂係監事會之意見。證人
  即當時員山鄉農會常務監事（監事會主席）戊○○於原審證稱
  ：就被上訴人指控上訴人公款報銷私人出國費用部分，因四年
  來監事會未曾提出上訴人違法之情事，故認上訴人合法，至監
  事曾提及上訴人以公費出國、浪費公款及未按照考績辦法核發
  獎金等事，均已在第14屆監事第16次監事會議中解決等語（原
  法院卷65至66頁），及於本院證稱：「（93年監事會內是否曾
  經針對員工年終獎金、總幹事出國經費支出部分之審核有爭執
  ？）93年都沒有意見，3位監事包含我都沒有意見，另2位監事
  就是今日到庭的乙○○及丙○○」等語（見本院卷285頁背面
  ），證人乙○○證稱：「年終獎金部分我也覺得不妥，但是這
  部分權責在總幹事」，及證人丙○○證稱：「因為年終獎金部
  分，總幹事有答覆，我認為沒有什麼問題，就不要求列入紀錄
  ，‥‥」等語。再者，依證人戊○○證稱：「93年10月份（即
  第16次定期會議）有2位監事提出認為農會請客有疑問，寫便
  條紙給我，要我列入會議記錄」等語，並為證人乙○○所不爭
  ，若另外2位監事認上訴人使用公費出國亦涉不當得利，為何
  未見諸於其提出之字條，更未要求記載於紀錄內，可見當時員
  山鄉農會監事會對於上訴人使用公費出國及年終獎金發放部分
  並未認定涉嫌不當得利情事。
2.又監事乙○○、丙○○雖在被上訴人向記者陳述上開言論後之
  翌年1月27、28日召開之第17次定期會議中除再次質疑聚餐核
  銷問題，另質疑上訴人多次公費出國為不合法，年終獎金發放
  為不當（如上述不爭執事實(六)），然渠等之前並未質疑有關上
  訴人使用公費出國及年終獎金（績效獎金）發放不當部分，如
  上述，且參酌證人戊○○證稱：「‥94年度1月份，該2位監事
  還是寫便條紙要我列入會議記錄，我認為與事實不符，希望不
  要提出，但會議中有人打電話進來給乙○○，堅持要列入紀錄
  ，我沒有辦法，所以會議記錄第1到4點是該2位監事堅持要列
  入的紀錄，第5點記載我個人表述，乙○○也想參加總幹事競
  選，93年11月份被上訴人就已經對上訴人提出訴訟，所以94年
  1月份的會議記錄要求記載是為了訴訟使用」等語，顯然監事
  乙○○、丙○○於第17次會議所為之言論係配合被上訴人之訴
  訟而為。
3.依上所述，被上訴人向中國時報記者所陳上訴人涉嫌不當得利
  事由中，當時員山鄉農會監事會僅就餐敘核銷乙事有所質疑，
  未及其餘，應堪認定。
(二)就監事會曾提出質疑部分，被上訴人之陳述有無明知不實之情
  形？
  查，員山鄉農會監事會於被上訴人向記者為上揭陳述前，就上
  訴人職掌之金融部請示餐敘開支核銷乙事加以質疑，如上述，
  上訴人固對於93年6、7月分區宴請選任人員（農會會員代表）
  ，及之前未曾舉辦分區聯誼聚餐乙節不爭執（如上述不爭事實
  (二)），惟主張係農會選任人員之聯誼聚餐，無關農會選舉，更
  非綁樁腳之宴請，被上訴人所述非實在等情，而證人林文雄於
  原審證稱：93年6、7月間有召開選、聘任人員聯誼會，宴請選
  、聘任人員吃飯，這次因為要宣導稻穀收購及非會員放款業務
  ，分4區請客，每區2、3桌或3、4桌不等，平時2、3個月就召
  開選聘任人員聯誼會一次，我都有通知選任人員，聘任人員屬
  於服務人員是去招待的，除七月半及尾牙是發帖子通知，其他
  用電話通知，全部選任人員包括理、監事及其他農會代表共60
  、70人，均有通知等語（原法院卷64、65頁），亦多附和上訴
  人之主張。然如係為宣導農會稻穀收購及非會員放款業務，才
  分區舉辦，為何無任何宣導業務之書面資料；又如係著重於選
  聘任人員聯誼，且為例行性餐敘，依證人乙○○於原審證稱：
  農會歷年來辦理選聘人員餐敘，均是以寄請帖之方式通知等語
  （原法院卷66頁），及上訴人提出之93年選聘任人員聯誼餐會
  請柬（本院卷149頁）觀之，應有書面之通知才是，為何上訴
  人指示證人林文雄於93年6、7月間舉行之聯誼聚餐（本院卷
  132頁），卻似臨時聚餐般僅以電話通知受邀之農會會員代表
  ，未發送任何請柬，況不僅被上訴人否認有接到上開聯誼聚餐
  通知，且證人乙○○、丙○○於原審均證稱：未接到93年6、7
  月間召開選、聘任人員聯誼會之通知等語（原法院卷67、68頁
  ），既連理事長、監事均稱未獲通知，難免啟人懷疑其通知聚
  餐之對象是否經過篩選。又本屆農會會員代表選舉雖於94 年2
  月15日舉行，各村代表名額則於93年8月15日確定，然衡諸常
  情，有意競選者往往於正式選舉前早已積極部署、拉票，而上
  訴人邀宴之對象為現任農會會員代表，渠等不僅具有現任之優
  勢，且無連任次數之限制（農會法第14條第3項），將來當選
  後又具有理監事選舉權，而上訴人能否繼續聘任又繫於理事會
  ，其舉辦餐敘方式迴於以往，時間上農會選舉又將屆，被上訴
  人於監事會質疑上開餐敘核銷問題上，進而質疑上訴人有綁樁
  之嫌，尚難認係無中生有而故意誹謗上訴人名譽。
(三)就監事會未質疑部分，被上訴人就其所述言論是否應負妨害名
  譽之侵權行為損害賠償責任？
1.查，監事會在被上訴人向記者陳述系爭言論前，並未質疑上訴
  人有使用公費出國及年終獎金（績效獎金）之不當得利乙節，
  已如上述，而被上訴人不僅列席監事會，之後會議紀錄亦函送
  被上訴人，此有上訴人提出之93年度監事會會議紀錄簿在卷可
  按，被上訴人自難諉為不知。而被上訴人所指經監事會移送理
  事會審查者，亦僅就金融部93年6月底及7月4日餐敘核銷問題
  乙事，此有員山鄉農會第14屆理事會第22次會議議案紀錄在卷
  足憑（本院卷64-67頁）。故被上訴人明知上情，卻向記者宣
  稱監事會查出移送理事會審查者尚包括使用公費出國及年終獎
  金之不當得利，自屬故意為之。
2.再者，上訴人自89年至93年間公費出國共計11次，然其中有全
  縣農會共同出國考察者（大陸地區考察、養生奶業務），有員
  山鄉農會自行舉辦之員工自強活動者（91至93年度），均非係
  以農會選聘任人員身分出國考察，被上訴人亦均同行（如上述
  不爭事實(八)），自是知之甚詳，又上訴人因擔任總幹事職務之
  故，另外數次以隨團服務名義，隨同選聘任人員出國，負責選
  聘任人員或員工出國前後期間之相關事宜，亦屬合理。因此，
  上訴人純以選聘任人員身分出國考察者，僅有89年、91年各1
  次，並未超出被上訴人所稱4年僅有2次補助出國考察之規定。
  被上訴人明知上情，卻指稱上訴人使用公費出國有不當得利之
  情事，難謂係合理之懷疑。
3.又員山鄉農會就員工績效獎金之核發，依農會人事管理辦法訂
  有員工績效考核辦法，經上訴人核定後報請宜蘭縣政府准予備
  查在案（如上述不爭事實(九)），被上訴人指稱績效獎金無核發
  之依據云云，自屬無據。且上訴人經理事會決議92年考核分數
  高達97分（如上述不爭事實(十)），足見其92年度之工作表現應
  受多數理事肯定。又農會總幹事以外之聘任職員係由總幹事指
  揮監督（農會法第26條第1項規定），而依上開員山鄉農會員
  工績效考核辦法，亦規定員工之加點、扣點係由任總幹事之上
  訴人核定，因此，上訴人若欲圖領最高額之績效獎金，自非難
  事。然上訴人領取之績效獎金卻非最高，反而有4名員工實領
  金額超過上訴人（如上述不爭事實(九)），可見所謂上訴人自己
  先保留獎金乙詞，自屬無稽。又92年度績效獎金發放之帳冊事
  後送93年4月15、16日召開之監事會第14次會議監察後，並未
  發現不法，被上訴人亦列席與會，如前述，被上訴人竟向記者
  陳稱監事會查出上訴人年終獎金自己先保留，剩下才分給員工
  云云，自屬虛偽不實。
4.另總幹事係由理事會聘任之，總幹事並秉承理事會之決議執行
  任務，向理事會負責，農會法第25條、第31條規定甚明。故理
  事會對總幹事有監督之權責，自無待贅言。惟理事會係合議制
  ，除有特別規定外，採多數決行之（農會法第36條第1項），
  因此，對於總幹事監督職權之行使亦應依多數決為之，而被上
  訴人僅係理事會之召集人及會議主席，自不宜未經理事會決議
  前，在會議之外，遽依其個人觀點，對第三人發表有關監督總
  幹事之言論。況且，被上訴人所指上訴人使用公費出國及績效
  獎金發放不公事項，乃屬農會財務方面，而監察農會財務乃監
  事會之職權（農會法施行細則第26條第4款），被上訴人亦自
  承：查帳的部分，理事會沒有權責，是監事會的權責，理事會
  只能建議，無法查帳等語（本院卷49頁），顯見被上訴人上開
  指摘事項亦非屬理事會之監督權責，所辯上開言論係本於其職
  務上監督所為云云，委無可信。
5.按因故意或過失，不法侵害他人之權利者，負損害賠償責任，
  民法第184條第1項前段定有明文。又不法侵害他人之身體、健
  康、名譽、自由、信用、隱私、貞操，或不法侵害其他人格法
  益而情節重大者，被害人雖非財產上之損害，亦得請求賠償相
  當之金額。其名譽被侵害者，並得請求回復名譽之適當處分，
  同法第195條第1項亦規定甚明。查，被上訴人故意向中國時報
  記者指述：監事會已查出上訴人有使用公費出國及年終獎金自
  己先保留，剩餘少分給員工之不當得利等語，並明知記者將報
  導於翌日報紙，將使不特定人閱覽後，誤認上訴人確有徇私舞
  弊之不法情事，足以造成上訴人名譽評價低落，顯係故意不法
  加損害於上訴人，上訴人精神上自受有痛苦。而所受之痛苦，
  雖非財產上之損害，按之民法第195條第1項之規定，仍得對之
  請求賠償相當之金額。上訴人據以請求，自非無據。經本院斟
  酌兩造分別為員山鄉農會理事長、總幹事，為農會之決策及執
  行單位，不思和衷共濟，共同為農會業務發展貢獻己力，已屬
  不智，被上訴人僅因支持他人繼任總幹事，憑藉其理事長之身
  份，即以渲染不實之言詞攻許上訴人，更不足取，及兩造名下
  均有存款、投資及不動產等一切情狀，因認上訴人請求被上訴
  人賠償500,000元為適當。
五綜上所述，上訴人本於侵權行為損害賠償之法律關係，請求上
  訴人給付1,000,000元，及自94年1月18日起清償日止，按年息
  5%計算之利息，於500,000元之本息部分，為有理由，逾此範
  圍之請求，則屬無據。原審就上開應准許部分，為上訴人敗訴
  判決，尚有未洽，上訴意旨求予廢棄改判，為有理由，爰由本
  院予以廢棄改判如主文第2項所示。至於上訴人之請求不應准
  許部分，原判決為上訴人敗訴判決，經核於法並無不合，上訴
  意旨求予廢棄改判，為無理由，應予駁回。
六本件事證已臻明確，兩造其餘主張及舉證，無礙本院判斷，爰
  不再一一論述，附此敘明。
七據上論斷，本件上訴為一部有理由，一部無理由。爰依民事訴
  訟法第450條、第449條第1項、第79條，判決如主文。
中    華    民    國    95    年    8     月    22    日
                      民事第九庭  審判長法  官  黃熙嫣
                                        法  官  呂太郎
                                        法  官  楊力進
正本係照原本作成。
不得上訴。
中    華    民    國    95    年    8     月    22    日
                                        書記官  劉家聲


司法院資訊處製作；財團法人民間司法改革基金會備份。
